臺灣高等法院臺南分院刑事判決
111年度金上訴字第506號
上  訴  人  臺灣臺南地方檢察署檢察官
被      告  林政彤
上列上訴人因被告詐欺等案件，不服臺灣臺南地方法院110年度
金訴字第271號中華民國110年11月30日第一審判決（起訴案號：
臺灣臺南地方檢察署110年度偵字第369號），提起上訴，本院判
決如下：
    主  文
原判決撤銷。
甲○○犯如附表一編號1至2所示之罪，各處如附表一編號1至2「罪
刑宣告及沒收」欄所示之刑及沒收。應執行有期徒刑拾月。緩刑
肆年，並應於緩刑期間履行如附表四所示之事項。
    事  實
一、甲○○明知與LINE通訊軟體暱稱「Tony」、「Mark」及其他真
    實姓名年籍不詳之人所組成之詐欺集團，係3人以上以實施
    詐術手段，共同組成具有持續性及牟利性之有結構性之犯罪
    組織，竟自民國109年9月間起，加入該詐欺集團擔任收水工
    作，負責向車手收取詐欺款項，約定每月薪資為新臺幣（下
    同）2萬5,000元。甲○○加入該詐欺集團後，與「Tony」、「
    Mark」及其他真實姓名年籍不詳之成員間，共同意圖為自己
    不法之所有，基於加重詐欺取財及隱匿特定犯罪所得去向之
    洗錢等犯意聯絡，由該詐欺集團不詳成員於㈠同年12月7日8
    時許起，陸續撥打電話予丙○○○，佯稱其涉嫌犯罪，且名下
    帳戶有問題，須提領現金並匯款至指定帳戶等語，致丙○○○
    陷於錯誤，依指示匯款，其中一筆95萬元之款項係於同年12
    月10日匯入高愉甯（另由警方偵辦中）所有帳號為00000000
    000000000號合作金庫銀行帳戶內，高愉甯即先臨櫃領取46
    萬元，並且在高雄市○○區○○○路000號渣打銀行○○分行前，將
    現金46萬元交給甲○○（起訴書漏未記載甲○○收取46萬元之部
    分，經檢察官當庭補充）；另依指示將剩餘之47萬5,000元
    於同日匯入林佳莉（另經檢察官為不起訴處分確定）所有帳
    號為00000000000000號中華郵政股份有限公司帳戶（下稱本
    案帳戶），再由林佳莉於附表二編號1至4時、地，提領附表
    二編號1至4所示金額後，於同年月10日18時24分許，將前揭
    款項攜往臺南市○區○○路0段000號康是美藥妝店前交予甲○○
    ；㈡於同年12月9日16時38分許起，陸續撥打電話予丁○○，佯
    稱係其姪子賴聖奇，佯稱要投資耳溫槍，欲向其借款等語，
    致丁○○陷於錯誤，依指示匯款，其中一筆28萬元之款項係於
    同年12月15日13時許匯入本案帳戶。迨款項匯入後，林佳莉
    於附表二編號5、6所示時、地，提領附表二編號5、6所示金
    額後，依指示於同日15時23分許，將前揭款項攜往臺南市○○
    區○○路○段000號「地球村美日韓語台南○○分校」前，交予甲○○。嗣因林佳莉依指示於同年12月10日提領前開47萬5,000
    元之款項並交付甲○○後，察覺有異，遂報警處理，並配合警
    方偵辦，隨後林佳莉於同年12月15日依指示再度提領前開28
    萬元之款項並交付甲○○時，為警當場逮捕甲○○，並扣得28萬
    元之現金、Apple廠牌Iphone行動電話1支（門號為00000000
    00，序號為000000000000000號）。
二、案經丙○○○、丁○○告訴暨臺南市政府警察局第一分局報告臺
    灣臺南地方檢察署檢察官偵查起訴。
    理  由
一、證據能力之說明：
　㈠按被告以外之人於審判外之陳述，雖不符刑事訴訟法第 159
    條之1 至第159 條之4 之規定，而經當事人於審判程序同意
    作為證據，法院審酌該言詞陳述或書面陳述作成時之情況，
    認為適當者，亦得為證據。當事人、代理人或辯護人於法院
    調查證據時，知有第159 條第1 項不得為證據之情形，而未
    於言詞辯論終結前聲明異議者，視為有前項之同意，刑事訴
    訟法第159 條之5 規定甚明。查本判決所引用之下列供述證
    據暨其他書證、物證，檢察官、被告於本院審理時，均同意
    作為本案證據（本院卷第97至98頁），於本院審理時，檢察
    官、被告對於本件判決所引用之前揭證據資料，均同意作為
    本案證據，於逐一提示後，迄於言詞辯論終結前亦未聲明異
    議，審酌上開證據資料製作時之情況，尚無違法不當及證明
    力明顯過低之瑕疵，認以之作為證據應屬適當，故揆諸前開
    規定，應認有證據能力。
　㈡至於組織犯罪防制條例第12條第1項中段規定：「訊問證人之
    筆錄，以在檢察官或法官面前作成，並經踐行刑事訴訟法所
    定訊問證人之程序者為限，始得採為證據。」以立法明文排
    除被告以外之人於檢察事務官、司法警察官或司法警察調查
    中所為之陳述，得適用刑事訴訟法第159條之2、第159條之3
     及第159條之5等規定。此為刑事訴訟關於證據能力之特別
    規定，較諸刑事訴訟法證據章有關傳聞法則之規定嚴謹，且
    組織犯罪防制條例迭經修正，均未修正上開規定，自應優先
    適用。是在違反組織犯罪防制條例案件，證人於警詢時之陳
    述，即絕對不具證據能力，無刑事訴訟法第159條之2、第15
    9條之3及第159條之5等規定適用之餘地，自不得採為判決基
    礎（最高法院109年度台上字第3453號判決意旨參照）。被
    告涉犯組織犯罪防制條例之罪部分(附表一編號1)，後述證
    人即告訴人丙○○○、證人林佳莉、高愉甯於警詢、偵訊未經
    具結之供述、證述，固不得作為認定被告違反組織犯罪防制
    條例之證據，然就被告所犯本案其他罪名部分，則不受此限
    制，得作為證據使用，合先敘明
二、認定犯罪事實所憑之證據及理由：
  ㈠上揭犯罪事實，業據被告於本院審理時坦承不諱（本院卷第9
    6、112頁），核與同案被告林佳莉於警詢、偵訊之供述、證
    人高愉甯於警詢之證詞，證人即告訴人丙○○○、丁○○於警詢
    之指訴情節相符，並有被告與「Mark」於LINE通訊軟體之對
    話翻拍照片11張、被告遭逮捕之相關照片3張、臺南市政府
    警察局搜索扣押筆錄、第一分局扣押物品目錄表、第一分局
    受理詐騙帳戶通報警示簡便格式表、第一分局受理各類案件
    紀錄表、第一分局受理刑事案件報案三聯單、臺南第三信用
    合作社匯款申請書3紙、內政部警政署反詐騙諮詢專線紀錄
    表、丙○○○之中華郵政存簿封面影本、丙○○○之臺南第三信用
    合作社存簿封面影本暨交易明細、監視錄影紀錄翻拍林佳莉
    提領照片4紙、中華郵政股份有限公司臺南郵局109年12月24
    日南營字第1099502485號函暨林佳莉開戶資料、交易明細、
    匯款執據、合作金庫商業銀行○○分行109年12月25日合金朝
    州字第1090005413號函暨高愉甯開戶資料、交易明細、匯款
    執據、臺南市政府警察局麻豆分局受理各類案件紀錄表、受
    理刑事案件報案三聯單、受理詐騙帳戶通報警示簡便格式表
    、第一銀行匯款申請書回條在卷可稽（警一卷第5至9、11至
    17頁、偵一卷第21至23頁、警二卷第3至8頁、偵一卷第95至
    99頁、警一卷第133至140頁、偵一卷第311至321頁、警二卷
    第69至76頁、警二卷第97至101頁、警一卷第57至67、83至8
    5、87至90、91頁；警二卷第103至107、111、113、117、12
    1、123、125、127、129、131、133頁；偵一卷第49至52、5
    3至56、57至60、101、103、105至107、109至111、117頁）
    ，足認被告之任意性自白核與事實相符，應堪採信。
  ㈡按多人共同行使詐術手段，易使被害人陷於錯誤，其主觀惡
    性較單一個人行使詐術為重，有加重處罰之必要，爰仿照刑
    法第222條第1項第1款之立法例，將「三人以上共同犯之」
    列為第2款之加重處罰事由，本款所謂「三人以上共同犯之
    」，不限於實施共同正犯，尚包含同謀共同正犯，刑法第33
    9條之4第1項第2款立法理由可資參照。次按，共同正犯之成
    立，只須具有犯意之聯絡與行為之分擔，既不問犯罪動機起
    於何人，亦不必每一階段犯行，均經參與，且意思之聯絡不
    限於事前有協議，即僅於行為當時有共同犯意之聯絡者，亦
    屬之。其表示之方法，亦不以明示通謀為必要，即相互間有
    默示之合致，亦無不可。而共同實施犯罪行為之人，在合同
    意思範圍以內，各自分擔犯罪行為之一部，相互利用他人之
    行為，以達其犯罪目的者，即應對全部所發生之結果，共同
    負責，是共同正犯在犯意聯絡範圍內之行為，應同負全部責
    任（最高法院34年上字第862號、73年台上字第2364號、28
    年上字第3110號判決要旨參照）。又共同實施犯罪之人，在
    合同意思範圍以內，各自分擔犯罪行為之一部，相互利用他
    人之行為，以達其犯罪之目的者，即應對於全部所發生之結
    果，共同負責；共同正犯之意思聯絡，原不以數人間直接發
    生者為限，即有間接之聯絡者，亦包括在內。如甲分別邀約
    乙、丙犯罪，雖乙、丙間彼此並無直接之聯絡，亦無礙於其
    為共同正犯之成立（最高法院28年上字第3110號、77年台上
    字第2135號判決要旨參照）。現今犯罪集團參與人數眾多，
    分工亦甚縝密，為達詐欺取財之目的，復為隱匿日後犯罪所
    得，防止遭查緝，多區分為實施詐欺之人與提領詐欺所得之
    人，二者均係詐騙集團組成所不可或缺之人，彼此分工，均
    屬犯罪集團之重要組成成員。本案被告甲○○係加入本件暱稱
    「Tony」、「Mark」所屬詐欺集團，由該集團內之不詳成員
    以嚴密組織分工進行詐騙後，再由被告擔任如附表一編號1
    至2所示之收取車手提領款項之收水工作，再轉交予集團上
    游，此業據被告所自承，則縱使該集團內每個成員分工不同
    ，然此均在該詐欺集團成員犯罪謀議之內，是被告雖僅負責
    整個犯罪行為中之一部分，惟渠顯係相互利用他人之行為，
    以達其犯罪目的，自應就其參與之犯行及本件詐欺集團所為
    ，共同負責。又被告所參與之本件詐欺集團組織縝密、分工
    精細，且該詐欺集團成員已達3人以上至明。再者，被告參
    與如附表一編號1、2所示之詐欺犯行，則就其參與犯罪之部
    分，自與附表一編號1、2所示之本件詐欺集團之其餘成員間
    具有意圖為自己不法所有之詐欺取財之犯意聯絡亦明。
　㈢再查，被告雖曾辯稱伊以為是應徵會計助理，工作內容為幫
    公司提領貨款，並不知其參與之對象是詐騙集團云云，觀諸
    被告與真實姓名年籍不詳、暱稱「Mark」之成年男子間手機
    通訊軟體Line對話紀錄與截圖（原審卷第91至154頁）可見
    ，被告以應徵會計助理而經由「Mark」交辦相關工作等情，
    尚非憑空捏造。雖依被告與「Mark」之Line對話記錄內容，
    被告與「Mark」之對話係包含職務、工作內容、公司名稱、
    工作地點、工作時間、薪資標準、休假等項目，客觀上與一
    般常見之工作內容相當，無從識別應徵上該份工作即參與詐
    欺集團之犯罪組織而為加重詐欺、洗錢之行為，顯然該詐欺
    集團成員是以外觀正常之工作內容吸引有求職需求之人不至
    於起戒心，無足以引起一般人警覺之異樣。然而細觀上述對
    話紀錄所指上班模式及薪資內容：「不用去公司上班，只要
    早上9點在LINE上跟副總Mark打說『甲○○上班』，就算打卡完
    成」、「公司給一個月2萬4000元的薪水，每天打卡有全勤
    獎金1000元」等語，與一般上班方式迥異，對於工作內容細
    項、員工福利保障均無一論及，且被告於偵查中供稱並無與
    該公司（華炭公司）簽署人事資料或契約、有查詢華炭公司
    相關資料但不清楚公司營業項目等語，甚至經檢察官訊問關
    於其與另一暱稱「Tony」之對話有無留存，對方（Tony）竟
    要被告把對話刪除等違常舉動（偵一卷第28頁），縱認被告
    以LINE做為上、下班打卡，未進過公司，透過LINE聯繫交辦
    工作事項，在目前社會工作型態多樣，已有發展出上述之非
    傳統之單點式非固定雇用工作類型，惟依被告所供，其同意
    應募工作並因而代為四處收取款項進而以購買虛擬貨幣方式
    繳回（警一卷第22頁），無庸提出任何收款、對帳單據以為
    稽核確認，甚至被告臨櫃匯款時，尚有向銀行行員佯稱係買
    車等虛偽事由，且被告雖自陳11月時就覺得這份工作只要收
    款就可以獲得報酬跟其他同學的工作相較太過輕鬆而深感奇
    怪等語（原審卷第191頁），又以被告於109年9月2日與對方
    聯繫後，至同年12月15日遭警查獲之日止，長達3月之工作
    期間，未曾見過「Mark」、「Tony」之面，也不知核發薪資
    的所謂主管為何人，此有被告於本院審理時之供述在卷（本
    院卷第112頁），勾稽上情，均與常情有違，一般正常之人
    均可產生疑竇，參以卷內與被告相似遭遇之林佳莉、高愉甯
    兩人，均能在極短時間發現有異並報警，此即謂所謂「一般
    人標準」，為何獨獨被告未能發覺？況且，被告此型態的「
    工作」長達3個月，實難認被告無任何參與加重詐欺取財、
    洗錢之主觀犯意。則被告主觀上確有認知其依指示所取款項
    來源有所不明甚至違法，其應有對詐騙集團之所作所為有所
    預見且不違背其本意之不確定故意，是被告具備加重詐欺取
    財、洗錢主觀犯罪要件而為前揭領款及匯款予「Mark」、「
    Tony」等交付款項之行為已然明確。
　㈣綜上，本件事證已臻明確，被告之犯行，堪以認定，均應依
    法論罪科刑。　　
三、論罪科刑
  ㈠關於違反組織犯罪防制條例部分：
　　按組織犯罪防制條例所稱之犯罪組織，係指3人以上，以實
    施強暴、脅迫、詐欺、恐嚇為手段或最重本刑逾5年有期徒
    刑之罪，所組成具有持續性或牟利性之有結構性組織；而所
    稱有結構性組織，係指非為立即實施犯罪而隨意組成，不以
    具有名稱、規約、儀式、固定處所、成員持續參與或分工明
    確為必要，組織犯罪防制條例第2條第1項、第2項分別定有
    明文。經查，本案詐欺集團係由不詳之成員以附表一各編號
    所示方式詐騙告訴人2人，其等受詐騙後，被告依照「Tony
    」、「Mark」之人之指示，由被告擔任收取不法所得之收水
    車手工作，並依指示購買虛擬貨幣製造金流斷點，可認該集
    團在詐騙、取款等節，係分工由不同成員負責，足見組織縝
    密、分工精細，顯非為立即實施犯罪而隨意組成者，為有結
    構性之組織，且被告亦因提領款項而獲有薪資報酬(詳後述)
    ，堪認該詐騙集團係以實施詐術騙取財物為手段，具有牟利
    性之結構性組織，應屬犯罪組織無疑。次按如行為人於參與
    同一詐欺集團之多次加重詐欺行為，因部分犯行發覺在後或
    偵查階段之先後不同，肇致起訴後分由不同之法官審理，為
    裨益法院審理範圍明確、便於事實認定，即應以數案中「最
    先繫屬於法院之案件」為準，以「該案件」中之「首次」加
    重詐欺犯行與參與犯罪組織罪論以想像競合。縱該首次犯行
    非屬事實上之首次，亦因參與犯罪組織之繼續行為，已為該
    案中之首次犯行所包攝，該參與犯罪組織行為之評價已獲滿
    足，自不再重複於他次詐欺犯行中再次論罪，俾免於過度評
    價及悖於一事不再理原則。至於「另案」起訴之他次加重詐
    欺犯行，縱屬事實上之首次犯行，仍需單獨論以加重詐欺罪
    ，以彰顯刑法對不同被害人財產保護之完整性，避免評價不
    足（最高法院109年度台上字第3945號、110年度台上字第38
    82號判決意旨參照）。另按組織犯罪防制條例第3條第1項後
    段之參與犯罪組織罪，以行為人加入犯罪組織成為組織之成
    員為構成要件，至其有否實施該組織所實施之犯罪活動則非
    所問。一旦參與，在未經自首或有其他積極事實，足以證明
    其確已脫離該組織之前，其違法行為仍繼續存在，即為行為
    之繼續，而屬單純一罪。查被告加入本案詐欺集團後所實施
    之加重詐欺取財犯行，本案乃最先繫屬於法院之案件，此有
    臺灣高等法院被告前案紀錄表附卷足參，故被告於本案之首
    次（即附表一編號1）加重詐欺犯行，應併論參與犯罪組織
    罪。　
　㈡關於違反洗錢防制法部分：
　　按洗錢防制法第2條第2款規定：「本法所稱洗錢，指下列行
    為：二、掩飾或隱匿特定犯罪所得之本質、來源、去向、所
    在、所有權、處分權或其他權益者」，且依同法第3條第1款
    規定，前述「特定犯罪」，包含刑法第339條之4之罪在內。
    而洗錢防制法之制定，旨在防止藉由洗錢行為切斷特定犯罪
    不法所得之資金或財產與當初犯罪行為間之關聯性，避免以
    洗錢行為將不法所得轉換成為合法來源之資金或財產。經查
    ，⒈針對附表一編號1部分，被告擔任本案詐欺集團之車手，
    收取同案被告林佳莉轉交詐欺所得之款項後，以購買虛擬貨
    幣方式轉交給本案詐欺集團不詳成員，使上開財物流向難以
    追查，隱匿上開犯罪所得之去向、所在，並使財物來源形式
    上合法化，足徵被告針對附表一編號1部分，主觀上具有掩
    飾、隱匿贓款與犯罪之關聯性，以逃避國家追訴、處罰犯罪
    之意思，屬洗錢防制法第2條第2款所定之情形，均合於洗錢
    防制法第14條第1項之要件。⒉另針對附表一編號2，因同案
    被告林佳莉依指示於附表一編號1所示之同年12月10日提領
    前開47萬5,000元之款項並交付被告甲○○後，已察覺有異，
    遂報警處理，並配合警方偵辦，隨後於同年12月15日依指示
    再度提領前開28萬元之款項，依指示於同日15時23分許，將
    前揭款項攜往臺南市○○區○○路○段000號「地球村美日韓語台
    南○○分校」前，為警當場逮捕被告甲○○，並扣得28萬元之現
    金，是依照被告於本案詐欺集團之分工，其與本案詐欺集團
    其他成員顯然已先行安排詐欺取財既遂後接續之洗錢機制，
    自已著手於洗錢行為，而成立洗錢防制法第14條第2項、第1
    項之洗錢未遂罪。公訴意旨認被告此部分所為亦成立洗錢罪
    既遂（起訴書第3頁），容有誤會，惟刑事訴訟法第300條所
    謂變更法條，係指罪名之變更而言，若僅行為態樣有正犯、
    從犯之分，或既遂、未遂之分，即無庸引用刑事訴訟法第30
    0條變更起訴法條（最高法院101年度台上字第3085號判決意
    旨參照），是此部分毋庸變更起訴法條，併此敘明。
  ㈢關於三人以上共同詐欺取財罪部分：　　
    依本案犯罪情節，可知本案詐欺集團內，除本案被告外，另
    有上手暱稱「Mark」、「Tony」等人，涉案人數顯然達3人
    以上。據此，被告針對附表一編號1、2，均係犯刑法第339
    條之4第1項第2款之三人以上共同詐欺取財罪。　　　
  ㈣核被告就附表一編號1部分所為，係犯組織犯罪防制條例第3
    條第1項後段之參與犯罪組織、刑法第339條之4第1項第2款
    之三人以上共同詐欺取財及違反洗錢防制法第14條第1項之
    一般洗錢罪；就附表一編號2部分所為，係犯刑法第339條之
    4第1項第2款之三人以上共同詐欺取財罪及違反洗錢防制法
    第14條第2項、第1項之一般洗錢未遂罪。
  ㈤共同正犯：
    按行為人就其他共同正犯所實行之犯罪行為，應負「一部行
    為全部責任」者，當以就其行為有犯意之聯絡為限，若他犯
    所實行之行為，超越原計畫之範圍，而為其所難預見者，則
    僅應就其所知之程度，令負責任，未可概以共同正犯論。經
    查，有關附表一編號1部分，被告雖均未對告訴人丙○○○以電
    話施以詐術，而係由同集團不詳成員為之，然被告擔任本案
    詐欺集團之收水工作，即實際分擔詐騙工作，應具有相互利
    用其他成員之部分行為以遂行犯罪目的之共同犯意，並分擔
    對於整體詐欺犯罪計畫不可或缺之構成要件行為，是被告就
    附表一編號1部分，均應與共犯「Mark」、「Tony」及不詳
    詐欺集團成員，依刑法第28條規定，均論以共同正犯。至於
    附表一編號2部分，告訴人丁○○雖有於109年12月14日12時41
    分許、109年12月15日13時0分許，遭詐騙而匯款各15萬元、
    28萬元，其中28萬元部分係匯入林佳莉之本案郵局帳戶乙節
    ，然被告並未參與領取上揭15萬元，是詐欺成員此部分所為
    ，顯已逾越被告主觀認知之範圍，難認被告針對此部分有與
    詐欺集團成員形成犯意聯絡，自不能令被告對詐欺集團成員
    所為此部分行為共同負責。是以，就附表一編號2部分，被
    告僅就詐欺取財告訴人丁○○28萬元未遂之部分，與共犯「Ma
    rk」、「Tony」及不詳詐欺集團成員有犯意聯絡及行為分擔
    ，亦依刑法第28條規定，應論以共同正犯。　
  ㈥關於加重詐欺取財罪、洗錢罪及參與犯罪組織罪之競合部分
    ：
    按刑罰責任之評價與法益之維護息息相關，對同一法益侵害
    為雙重評價，是過度評價；對法益之侵害未予評價，則為評
    價不足，均為法之所禁。又加重詐欺罪，係侵害個人財產法
    益之犯罪，其罪數之計算，核與參與犯罪組織罪之侵害社會
    法益有所不同，審酌現今詐欺集團之成員皆係為欺罔他人，
    騙取財物，方參與以詐術為目的之犯罪組織。倘若行為人於
    參與詐欺犯罪組織之行為繼續中，先後多次為加重詐欺之行
    為，因參與犯罪組織罪為繼續犯，犯罪一直繼續進行，直至
    犯罪組織解散，或其脫離犯罪組織時，其犯行始行終結。故
    該參與犯罪組織與其後之多次加重詐欺之行為皆有所重合，
    然因行為人僅為一參與犯罪組織行為，侵害一社會法益，屬
    單純一罪，應僅就「該案中」與參與犯罪組織罪時間較為密
    切之首次加重詐欺犯行論以參與犯罪組織罪及加重詐欺罪之
    想像競合犯，而其他之加重詐欺犯行，祗需單獨論罪科刑即
    可，無需再另論以參與犯罪組織罪，以避免重複評價（最高
    法院109年度台上字第3945號、110年度台上字第3882號判決
    意旨參照）。
　⒈被告就附表一編號1部分，係以一行為同時觸犯參與犯罪組織
    罪、三人以上共同詐欺取財罪及一般洗錢罪，為想像競合犯
    ，應依刑法第55條前段規定，從一重之三人以上共同詐欺取
    財罪處斷。
  ⒉被告就附表一編號2部分，係以一行為觸犯三人以上共同詐欺
    取財罪及一般洗錢未遂罪，應從一重論以三人以上共同詐欺
    取財罪處斷。　　　　
  ㈦被告針對附表一編號1至2所示之犯行，犯意各別，行為互殊
    ，應予分論併罰。　　　
  ㈧刑之減輕部分
　⒈洗錢防制法第16條第2 項規定刑之減輕部分：
　　按想像競合犯之處斷刑，本質上係「刑之合併」。其所謂從
    一重處斷，乃將想像競合犯組成之評價上數罪，合併為科刑
    一罪，其所對應之刑罰，亦合併其評價上數罪之數法定刑，
    而為一個處斷刑。易言之，想像競合犯侵害數法益者皆成立
    犯罪，論罪時必須輕、重罪併舉論述，同時宣告所犯各罪名
    ，包括各罪有無加重、減免其刑之情形，亦應說明論列，量
    刑時併衡酌輕罪部分量刑事由，評價始為充足，然後依刑法
    第55條前段規定「從一重處斷」，非謂對於其餘各罪可置而
    不論。因此，法院決定處斷刑時，雖以其中最重罪名之法定
    刑，做為裁量之準據，惟於裁量其輕重時，仍應將輕罪合併
    評價在內（最高法院108 年度台上字第4405號、第4408號判
    決意旨參照）。次按犯洗錢防制法第14條之罪，在偵查或審
    判中自白者，減輕其刑，洗錢防制法第16條第2 項定有明文
    。被告於原審及本院審理時均坦承犯洗錢防制法第14條第1 
    項之一般洗錢罪，已如前述，是其就附表一編號1、2 所示
    洗錢犯行，均依洗錢防制法第16條第2 項規定減輕其刑。惟
    被告上開犯行，分係從一重論以三人以上共同詐欺取財之既
    遂罪，是就其前述想像競合輕罪得減刑部分，本院於量刑時
    仍當一併衡酌該部分減輕其刑事由，一併敘明。
　⒉關於刑法第59條規定：　　
  ⑴按犯罪之情狀顯可憫恕，認科以最低度刑仍嫌過重者，得酌
    量減輕其刑，刑法第59條定有明文。該條所規定之酌量減輕
    其刑，係裁判上之減輕，必以犯罪之情狀顯可憫恕，認為科
    以最低度刑仍嫌過重者，始有其適用。如別有法定減輕之事
    由者，應優先適用法定減輕事由減輕其刑後，猶嫌過重時，
    方得為之（最高法院98年度台上字第6342號判決意旨參照）
    。所謂「犯罪之情狀」，與同法第57條規定科刑時應審酌之
    一切情狀，並非有截然不同之領域，於裁判上酌減其刑時，
    應就犯罪一切情狀（包括第57條所列舉之10款事項），予以
    全盤考量，審酌其犯罪有無可憫恕之事由（即有無特殊之原
    因與環境，在客觀上足以引起一般同情，以及宣告法定最低
    度刑，是否猶嫌過重等），以為判斷（最高法院95年度台上
    字第6157號、88年度台上字第1862號判決意旨參照）。
  ⑵被告參與本案詐欺集團，並擔任收水工作，並因此造成附表
    一編號1告訴人丙○○○受有損失，其中一筆95萬元匯入高愉甯
    帳戶，由高愉甯提領後分別交與被告收水，損失數額非低。
    附表一編號2告訴人丁○○遭詐欺匯出款項後，其中28萬元由
    被告收水時為警當場查獲已扣回該贓款，犯罪情節仍非至輕
    ，然審酌被告行為時年約22歲間，甫自大學畢業，並無社會
    工作經驗，年輕識淺，其犯後均坦承犯行，勇於面對自身之
    過錯，另被告已與告訴人丙○○○於110年9月15日經原審調解
    成立，約定賠償50萬元（給付方法：自110年10月20日起至
    全部清償完畢止，按月於每月20日前（含當日）各給付1萬
    元），此有原審臺南簡易庭110年度南司附民移調字第57號
    調解筆錄1份在卷(原審卷第67至68頁)，顯見其有積極彌補
    告訴人丙○○○所受損害之意，而附表一編號2告訴人丁○○所受
    由被告收水部分之損失28萬元經警扣案亦得回復。又被告於
    本案詐欺集團中，並非居於首謀角色，其犯罪情節與惡性應
    與首謀、主要幹部等人有所區別，倘處以最低法定刑度，依
    社會一般觀念及法律情感仍嫌過重，是均依刑法第59條之規
    定，酌減其刑。
  ㈨末按司法院大法官110年12月10日釋字第812號解釋意旨略以
    ：106年4月19日修正公布之組織犯罪防制條例第3條第3項規
    定「犯第1項之罪者，應於刑之執行前，令入勞動場所，強
    制工作，其期間為3年。」（嗣107年1月3日修正公布第3條
    ，但本項並未修正），就受處分人之人身自由所為限制，違
    反憲法比例原則及憲法明顯區隔原則之要求，與憲法第8條
    保障人身自由之意旨不符，應自本解釋公布之日起失其效力
    等語，是本案被告所犯參與犯罪組織罪，自無組織犯罪防制
    條例第3條第3項規定適用之餘地，附此敘明。　
四、本院撤銷改判之理由：
  ㈠原審以不能證明被告犯罪而認本案應依刑事訴訟法第301條第
    1項的規定，判決被告無罪，固非無見，而原審以卷内資料
    ，無法認定被告主觀上參與此犯行之不確定故意存在，為被
    告不構成本案參與犯罪組織、加重詐欺取財、洗錢罪之主要
    理由；然依前述說明，本件被告所為應構成前述之罪無訛，
    原審未詳予推求，遽以經調查結果，而為被告無罪之諭知，
    尚有未洽。檢察官上訴意旨以本件被告於加入「Mark」、「
    Tony」所屬詐欺集團之初，心中依其生活經驗業已存疑，然
    仍容認此特殊的「工作型態」持續長達3個月，實難認被告
    無任何主觀犯意。被告主觀上應得以預見與詐欺集團成員應
    有共同詐欺取財、洗錢之不確定故意存在而應構成上述犯罪
    ，而指摘原審未予詳查而逕為有利被告之認定，認事用法容
    有違誤等語，為有理由，應由本院將原判決撤銷改判。
  ㈡爰審酌現今詐欺集團橫行社會，對於社會治安造成極大之負
    面影響，而詐欺集團利用人性之弱點，對失去警覺心之告訴
    人施以煽惑不實之言語，使其等將財物依詐欺集團成員之指
    示交付與詐欺集團之人，而告訴人之財產自落入詐欺集團手
    中後，又因詐欺集團之分工細膩，難以追查資金流向，經常
    求償無門、損失慘重，處境堪憐。而被告不思循正途獲取財
    物，貪圖一己不法私利，參與本案詐欺集團，並擔任本案之
    收水車手，將詐欺所得之財物轉交給本案詐欺集團不詳成員
    。其每月領取報酬(詳下述)，所為實屬不該。惟念及被告坦
    認犯行，犯後態度尚佳，且其於本案詐欺集團中，並非居於
    首謀角色，參與程度無法與首謀等同視之，又附表一編號2
    部分洗錢部分被告收水時為警當場逮捕係屬未遂之情。再者
    ，被告已與附表一編號1部分告訴人丙○○○調解成立，約定分
    期賠償丙○○○部分損失，積極彌補其所受損害。至於附表一
    編號2部分，被告所收取告訴人丁○○遭詐騙金額28萬元已經
    警查扣，丁○○此部分損失可得回復。兼衡被告自陳大學畢業
    之教育程度；未婚，無子女；目前從事電信電話行銷人員工
    作，每月收入底薪約25,250元，另兼職從事直銷工作；現與
    父親同住，母親已去世，需貼補家用之家庭經濟及生活狀況
    。另本院審酌被告之素行，此有臺灣高等法院被告前案紀錄
    表附卷可查，以及參酌檢察官對刑度提出考量輕判之意見（
    本院卷第118頁）等一切情狀，分別量處如附表一編號1、2
    所示之刑，並定應執行刑如主文第2項所示。
五、緩刑部分：　
    按緩刑係附隨於有罪判決的非機構式之刑事處遇，其主要目
    的在達成受有罪判決之人，在社會中重新社會化之人格重建
    功能。此所以緩刑宣告必須附帶宣告緩刑期間之意義所在。
    再者，緩刑制度首重再犯罪的預防，唯有對受判決人本身有
    充分瞭解，例如依其過去生涯，可知犯罪行為人所曾接受的
    教育，從犯罪的狀態瞭解行為人的行為動機、目的，從犯罪
    後態度推知行為人對其行為的看法，從生活狀況與環境推測
    其將來的發展等；才能判斷其在緩刑期間，與之後的生活中
    是否會再犯罪。亦即藉由前述各種因素對犯罪行為人為整體
    評價，作為法院判斷該行為人是否適宜被宣告緩刑，以及進
    一步依據個案情況決定緩刑期間，及所應採取的積極協助措
    施，並將之作為緩刑宣告的負擔或條件(最高法院101年度台
    上字第5586號判決意旨參照)。查被告前未曾因故意犯罪受
    有期徒刑以上刑之宣告，有其臺灣高等法院被告前案紀錄表
    1份在卷足憑，其犯後坦承犯行，本院審酌被告過去素行皆
    為良好，且其本件未實際分得詐欺集團為詐騙行為之所得，
    仍願賠償本件被害人等之實際損失，已如前述，足徵其犯後
    已知所悔悟，並盡力彌補其犯行所造成之損害，被告歷經此
    次偵、審程序，當能知所警惕，信無再犯之虞；且被告年紀
    尚輕，目前有正當工作，入監服刑，對其品格塑造及將來對
    社會之適應，未必有其助益，故本院認尚無逕對被告施以自
    由刑之必要，是上開所宣告之刑，以暫不執行為適當，爰依
    刑法第74條第1項第1款之規定，諭知緩刑4年，以啟自新。
    另本院斟酌附表四所示調解筆錄內容，為確保被告能依約履
    行賠償條件，以維告訴人權益，兼衡救濟短期自由刑之流弊
    ，依照前開被告與告訴人丙○○○已達成之調解內容，依刑法
    第74條第2項第3款宣告被告應於緩刑期間按附表四所示條件
    與方法，向告訴人丙○○○支付損害賠償；此部分並得為民事
    強制執行名義。如被告未遵循本院諭知之緩刑期間所定負擔
    而情節重大者，檢察官得依刑事訴訟法第476條及刑法第75
    條之1第1項第4款之規定，聲請撤銷本件緩刑之宣告，附此
    敘明。
六、沒收部分：　　　
  ㈠供犯罪所用之物部分：
　　按供犯罪所用、犯罪預備之物或犯罪所生之物，屬於犯罪行
    為人者，得沒收之，刑法第38條第2項前段定有明文。經查
    ，附表三編號1所示之行動電話1 支，為被告所有，且為其
    與「Tony」、「Mark」聯繫所用，與本案有關，業據被告供
    述在案(警一卷第22頁)，是應依刑法第38條第2項前段規定
    於被告所犯附表一編號1、2所示2罪下宣告沒收之。
　㈡犯罪所得部分：
  ⒈按犯罪所得，屬於犯罪行為人者，沒收之，於全部或一部不
    能沒收或不宜執行沒收時，追徵其價額，刑法第38條之1第1
    項前段、第3項定有明文。次按共同正犯犯罪所得之沒收或
    追徵，應就各人所分得之數為之。倘若共同正犯內部間，對
    於不法利得分配明確時，應依各人實際分配所得宣告沒收；
    若共同正犯成員對不法所得並無處分權限，與其他成員亦無
    事實上之共同處分權限者，自不予諭知沒收。再按宣告前二
    條之沒收或追徵，有過苛之虞、欠缺刑法上之重要性、犯罪
    所得價值低微，或為維持受宣告人生活條件之必要者，得不
    宣告或酌減之，刑法第38條之2 第2項定有明文。
  ⒉查被告供稱其參與上開詐欺集團每月薪資為25,000元，其已
    領取109年9月、10月之薪資及11月部分薪資7,000元，共計
    已取得57,000元等語（警一卷第22頁、偵一卷第29頁），屬
    於被告本案犯行之犯罪所得，原應依刑法第38條之1第1項前
    段、第3項規定宣告沒收，並諭知於全部或一部不能沒收或
    不宜執行沒收時，追徵其價額。惟被告於110年9月10日原審
    審理期間即與附表一編號1之告訴人丙○○○調解成立，並願給
    付丙○○○50萬元之損失，已自110年10月20日起每月匯款給付
    和解金額1萬元，迄今共計已給付80,000元予丙○○○，有原審
    臺南簡易庭110年9月10日調解筆錄、被告庭呈其所有中國信
    託銀行帳號000000000000號帳戶存款交易明細1份及本院公
    務電話記錄1紙在卷可稽（原審卷第67至68頁、本院卷第83
    、119至139頁）；是認被告已返還告訴人丙○○○之金額，已
    逾其實際犯罪所得，已達到沒收制度剝奪被告犯罪所得之立
    法目的，如於本案仍諭知沒收被告上揭犯罪所得，將使被告
    承受過度之不利益，顯屬過苛，爰依刑法第38條之2第2項之
    規定，均不予宣告沒收或追徵。
　⒊又按共同正犯間犯罪所得之沒收，應就個人所分得部分，個
    別為沒收或追徵之見解，對於不法利得分配明確時，應依各
    人實際分配所得沒收（最高法院104年度台上字第3604號判
    決意旨參照）。本案並無證據足認被告除前揭報酬外，另分
    獲本案贓款，是依現存證據，無從認定被告另因上述犯行而
    有其他實際犯罪所得，自無從加以沒收或追徵，附此敘明。
據上論斷，應依刑事訴訟法第369條第1項前段、第364 條、第29
9條第1項前段，組織犯罪防制條例第3條第1項後段，洗錢防制法
第14條第2項、第1項、第16條第2項，刑法第11條前段、第28條
、第339條之4第1項第2款、第55條前段、第51條第5款、第74條
第1項第1款、第2項第3款、第38條第2項前段，刑法施行法第1條
之1第1項，判決如主文。
本案經檢察官吳毓靈提起公訴，檢察官陳擁文提起上訴，檢察官
周文祥到庭執行職務。　
中　　華　　民　　國　　111 　年　　6 　　月　　29　　日
                  刑事第二庭    審判長法  官  陳珍如
                                      法  官  包梅真
                                      法  官  黃裕堯
以上正本證明與原本無異。
如不服本判決應於收受送達後20日內向本院提出上訴書狀，其未
敘述上訴理由者，並得於提起上訴後20日內向本院補提理由書（
均須按他造當事人之人數附繕本）「切勿逕送上級法院」。
　　　　　　　　　　　　　　　　　　　書記官  蔡孟芬
中　　華　　民　　國　　111 　年　　6 　　月　　29　　日

附錄本案論罪科刑法條全文
組織犯罪防制條例第3條
發起、主持、操縱或指揮犯罪組織者，處三年以上十年以下有期
徒刑，得併科新臺幣一億元以下罰金；參與者，處六月以上五年
以下有期徒刑，得併科新臺幣一千萬元以下罰金。但參與情節輕
微者，得減輕或免除其刑。
具公務員或經選舉產生之公職人員之身分，犯前項之罪者，加重
其刑至二分之一。
犯第一項之罪者，應於刑之執行前，令入勞動場所，強制工作，
其期間為三年。
前項之強制工作，準用刑法第九十條第二項但書、第三項及第九
十八條第二項、第三項規定。
以言語、舉動、文字或其他方法，明示或暗示其為犯罪組織之成
員，或與犯罪組織或其成員有關聯，而要求他人為下列行為之一
者，處三年以下有期徒刑，得併科新臺幣三百萬元以下罰金：
一、出售財產、商業組織之出資或股份或放棄經營權。
二、配合辦理都市更新重建之處理程序。
三、購買商品或支付勞務報酬。
四、履行債務或接受債務協商之內容。
前項犯罪組織，不以現存者為必要。
以第五項之行為，使人行無義務之事或妨害其行使權利者，亦同
。
第五項、第七項之未遂犯罰之。

洗錢防制法第14條
有第二條各款所列洗錢行為者，處7 年以下有期徒刑，併科新臺
幣5 百萬元以下罰金。
前項之未遂犯罰之。
前二項情形，不得科以超過其特定犯罪所定最重本刑之刑。

中華民國刑法第339 條之4
犯第三百三十九條詐欺罪而有下列情形之一者，處一年以上七年
以下有期徒刑，得併科一百萬元以下罰金：
一、冒用政府機關或公務員名義犯之。
二、三人以上共同犯之。
三、以廣播電視、電子通訊、網際網路或其他媒體等傳播工具，
    對公眾散布而犯之。
前項之未遂犯罰之。　　
附表一：
編號 被害人 （告訴人） 詐欺方式 交付財物之時間、地點、金額（新臺幣） 罪刑宣告及沒收 1  丙○○○ 詐欺集團成員先於109年12月7日8時許起，陸續撥打電話予丙○○○，佯稱其涉嫌犯罪，且名下帳戶有問題，須提領現金並匯款至指定帳戶等語，致丙○○○陷於錯誤，依指示匯款。 丙○○○於同年12月10日依指示匯款，其中一筆95萬元之款項匯入高愉甯（另由警方偵辦中）所有帳號為00000000000000000號合作金庫銀行帳戶内，高愉甯即先臨櫃領取46萬元，並且在高雄市○鎮區○○○路000號渣打銀行○○分行前，將現金46萬元交給甲○○（起訴書漏未記載甲○○收取46萬元之部分，經檢察官當庭補充）；另依指示將剩餘之47萬5,000元於同日匯入林佳莉所有帳號為00000000000000號中華郵政股份有限公司帳戶，再由林佳莉於附表二編號1至4時、地，提領附表二編號1至4所示金額後，於同年月10日18時24分許，將前揭款項攜往臺南市○區○○路0段000號康是美藥妝店前交予被告甲○○。 甲○○犯三人以上共同詐欺取財罪，處有期徒刑陸月。扣案如附表三編號1所示之物沒收之。 2  丁○○ 詐欺集團成員先於109年12月9日16時38分許起，陸續撥打電話予丁○○，佯稱係其姪子賴聖奇，佯稱要投資耳溫搶，欲向其借款等語，致丁○○陷於錯誤，依指示匯款。 丁○○於109年12月14日12時41分許、同年12月15日13時許分別匯款，其中一筆於12月15日13時許匯款28萬元之款項係匯入上述林佳莉郵局帳戶。迨款項匯入後，林佳莉於附表二編號5、6所示時、地，提領附表二編號5、6所示金額後，依指示於同日15時23分許，將前揭款項攜往臺南市○○區○○路○段000號「地球村美日韓語台南○○分校」前，交予被告甲○○。嗣因林佳莉依指示於同年12月10日提領前開47萬5,000元之款項並交付被告甲○○後，察覺有異，遂報警處理，並配合警方偵辦，隨後林佳莉於同年12月15日依指示再度提領前開28萬元之款項並交付被告甲○○時，為警當場逮捕被告甲○○。 甲○○犯三人以上共同詐欺取財罪，處有期徒刑陸月。扣案如附表三編號1所示之物沒收之。 

附表二：
編號    提領時間       提領地點  提領金額 1 109年12月10日17時33分許 臺南市○○○路0號中華郵政股份有限公司○○○○ 33萬5000元 （臨櫃） 2 109年12月10日18時11分許 同上 6萬元 3 109年12月10日18時13分許 同上 6萬元 4 109年12月10日18時15分許 同上 2萬元 5 109年12月15日14時02分許 臺南市○區○○路00號中華郵政股份有限公司○○郵局 22萬元 6 109年12月15日14時52分許 臺南市○區○○路000號中華郵政股份有限公司○○郵局 6萬元 

附表三：
編號 名稱 數量 實際所有／持有／保管人 備註   1 行動電話Apple廠牌Iphone行動電話（序號為000000000000000號，含門號為0000000000SIM卡） 1 支 甲○○ 依刑法第38條第2項前段規定沒收 

附表四：（調解筆錄內容節本）
一、相對人（即被告及其父乙○）願連帶給付聲請人（即告訴人丙○○○）新臺幣伍拾萬元，給付方法如下：自民國一百一十年十月二十日起至全部清償完畢止，按月於每月二十日前（含當日）各給付新臺幣壹萬元，如有一期未按時履行視為全部到期。並指定匯入戶名：丙○○○、金融機構：中華郵政○○○郵局、帳號：0000000-*****00號存款帳戶内。 二、如相對人依調解成立内容第一項遵期履行，則聲請人願意原諒相對人甲○○，並請求法院從輕量刑或如符合緩刑宣告之要件，給予附條件緩刑宣告之機會。 三、聲請人不再向相對人請求其他民事損害賠償。 

（卷宗簡稱對照表）
簡稱 全稱 警一卷 臺南市政府警察局第一分局南市警一偵字第1090659147號 警二卷 屏東縣政府警察局屏警刑偵竊字第11033104200號 警三卷 屏東縣政府警察局潮州分局潮警偵字第10932320900號 警四卷 臺南市政府警察局第一分局南市警一偵字第1100374925號 偵一卷 臺灣臺南地方檢察署110年度偵字第369號 偵二卷 臺灣臺南地方檢察署110年度偵字第10371號 偵三卷 臺灣屏東地方檢察署110年度偵字第6768號 偵四卷 臺灣屏東地方檢察署110年度偵字第6957號 原審卷 臺灣臺南地方法院110年度金訴字第271號 本院卷 本院111年度金上訴字第506號